臺灣雲林地方法院刑事判決
111年度金訴字第80號
公  訴  人  臺灣雲林地方檢察署檢察官
被      告  蕭評瑜


上列被告因違反洗錢防制法等案件，經檢察官提起公訴（110 年
度偵字第6035號、111 年度偵字第811 號），本院判決如下：
    主      文
乙○○共同犯洗錢防制法第十四條第一項之洗錢罪，處有期徒刑
肆月，併科罰金新臺幣貳萬元，罰金如易服勞役，以新臺幣壹仟
元折算壹日。
    事實及理由
壹、犯罪事實
　　乙○○前於民國105 年間，曾為取得貸款，透過網際網路覓
　　得自稱「楊代書」等真實年籍資料不詳之人士後，將自己之
　　金融帳戶資料提供予對方，供對方操作資金流動，藉此提升
　　交易信用以利取得貸款，惟此情業由檢警查明係詐欺行為人
　　取得乙○○金融帳戶使用權限之方式，且於取得乙○○之金
　　融帳戶資料後，將之作為收取詐欺犯罪所得之工具。雖乙○
　　○上開提供金融帳戶資料之行為，經臺灣彰化地方檢察署檢
　　察官以106 年度偵字第7201號為不起訴處分確定，然依乙○
　　○之年歲、智識程度及前述之特殊社會生活經驗，即可據此
　　認識金融帳戶資料為個人財產、信用之重要表徵，且一般人
　　均可自由使用自己之金融帳戶提領款項而不受阻礙，若無堅
　　實理由卻盤算取得他人金融帳戶之使用權限，甚至要求協助
　　出面代為提領款項，極有可能係實施詐騙者遂行詐欺犯罪及
　　避免檢警查緝之手段，亦能預見無故匯入帳戶內之來路不明
　　金錢可能為詐欺犯罪之款項，如提領該些款項並交付給他人
　　，不僅參與詐欺犯罪，且所領取款項之去向及所在將因此隱
　　匿，而形成金流斷點。詎乙○○之後為順利獲取貸款，仍於
　　110 年6 、7 月間之某日，藉由網際網路與自稱「林俊傑」
　　、「趙正隆」等真實年籍資料不詳之人（無證據證明為不同
　　之人或未滿18歲之人，下稱詐欺成員）接洽，並了解詐欺成
　　員所稱可增加核貸機會之方法，為先將金錢匯入其提供之金
　　融帳戶，再由其提領而增加金錢流動以美化帳戶交易紀錄，
　　且須將所提領之金錢交付給詐欺成員，此等徵求金融帳戶使
　　用權限之理由與其所涉上開案件之情節極其類同，應可認識
　　有高度可能為假優化金融帳戶信用之名，而行取得金融帳戶
　　使用權限以作為詐騙工具之幌子，竟仍本於前述認知，而與
　　詐欺成員共同基於縱使因此參與詐欺犯罪及掩飾、隱匿不法
　　款項仍不違背其本意之犯意聯絡，由乙○○先將其申設之華
　　南商業銀行斗六分行帳號000000000000號帳戶（下稱本案帳
　　戶）之帳號提供給詐欺成員，詐欺成員則假甲○○之姪之名
　　義去電甲○○，並佯稱有借款需求云云，致甲○○陷於錯誤
　　，因而於110 年7 月13日上午9 時56分許，匯款新臺幣（下
　　同）78萬元至本案帳戶內。詐欺成員見已詐欺得款，旋指示
　　乙○○前去提領，乙○○即於110 年7 月13日上午10時43分
　　、10時57分、10時58分、10時59分、11時許，至雲林縣斗六
　　市○○路00號之華南商業銀行斗六分行，接續以臨櫃及操作
　　自動櫃員機提領金錢之方式，提取69萬8 千元、3 萬元、1
　　千元、2 萬7 千元、2 萬4 千元（合計共78萬元，無證據證
　　明乙○○有從中獲取任何利益），再於同日下午某時許，在
　　雲林縣斗六市棒球場附近，將78萬元全數交付給詐欺成員，
　　以此方式共同詐欺取財，及掩飾、隱匿詐欺取財犯罪所得之
　　去向及所在。
貳、程序部分
　　按被告以外之人於審判外之陳述，雖不符刑事訴訟法第159
    條之1 至第159 條之4 規定，而經當事人於審判程序同意作
    為證據，法院審酌該言詞陳述或書面陳述作成時之情況，認
    為適當者，亦得為證據，刑事訴訟法第159 條之5 第1 項定
    有明文。經查，本案所引用具傳聞性質之各項供述證據，被
　　告乙○○在本院行準備程序時，均同意有證據能力，本院審
　　酌前開證據均經依法踐行調查證據程序，又製作當時之過程
　　、內容及功能，尚無違法不當、顯不可信與不得作為證據等
　　情，復均與本案具關連性，認以之作為證據應屬適當，而均
　　有證據能力。其餘資以認定被告本案犯罪事實之非供述證據
　　，查無違反法定程序取得之情形，均具有證據能力。
參、認定犯罪事實所憑之證據及理由
    上開犯罪事實，業據被告於本院審理時坦承在卷（本院卷第
　　110 、111 、116 頁），核與證人即告訴人甲○○證述之內
　　容相符（偵881 卷第157 、158 頁），並有告訴人提出之匯
　　款收執聯、通訊軟體LINE對話紀錄（偵881 卷第167 至170
　　、172 頁）、告訴人之內政部警政署反詐騙諮詢專線紀錄表
　　、臺北市政府警察局北投分局石牌派出所受理詐騙帳戶通報
　　警示簡便格式表、受理各類案件紀錄表、金融機構聯防機制
　　通報單（偵881 卷第89、162、165、175 頁）、本案帳戶之
　　客戶基本資料及交易明細（偵881 卷第97至103 頁、偵6035
　　卷第27至29頁）、被告提領款項之照片（偵6035卷第17至21
　　頁）、邦德資產合作協議書（偵6035卷第25頁）、被告與「
　　林俊傑」、「趙正隆」之通訊軟體對話紀錄（偵6035卷第67
　　至82頁）、臺灣彰化地方檢察署106 年度偵字第7201號被告
　　警詢、偵訊筆錄暨不起訴處分書（偵6035卷第109 至122 頁
　　）、臺灣雲林地方檢察署檢察官107 年度偵字第7748號不起
　　訴處分書（偵6035卷第123 至126 頁）在卷為憑，可認被告
　　之任意性自白與事實相符，足以採信。從而，本案事證明確
　　，被告犯行堪以認定，應依法論科。
肆、論罪科刑
一、依洗錢防制法第2 條規定，倘行為人意圖掩飾或隱匿特定犯
　　罪所得來源，而將特定犯罪所得直接消費處分，甚或交予其
　　他共同正犯予以隱匿，而由共同正犯以虛假交易外觀掩飾不
　　法金流移動，即難認僅單純犯罪後處分贓物之行為，而仍構
　　成洗錢行為（最高法院108 年度台上字第2500號判決意旨參
　　照）。經查，被告以現金方式提領本案詐欺贓款後，係將之
　　轉交給真實年籍資料不詳、自稱「趙正隆」之人，業據本院
　　認定如前，此一現金提領詐欺贓款之方式，已使金錢流向產
　　生追索上之困難，被告又將詐欺贓款現實交付給真實身分一
　　無所悉之「趙正隆」，該些金錢之去向、所在顯已於被告處
　　即告中斷，而無法依據客觀事證予以追索，被告亦供稱：我
　　跟「趙正隆」不認識，也沒有核對過他的真實身分，我將78
　　萬元領出而交給「趙正隆」後，這些金錢的流向跟所在，我
　　並沒有辦法確認等語（本院卷第41、42、111 頁），亦可證
　　實被告知悉將所提領之款項交付給「趙正隆」後，即無從掌
　　握該些款項之確切去向。依此，被告上開交付詐欺款項予「
　　趙正隆」之行為，客觀上已製造金流斷點，致犯罪所得去向
　　、所在不明，使國家對於本案犯罪所得追緝、查扣形成妨害
　　，被告對此情亦有認識，自堪認定被告有意圖掩飾或隱匿特
　　定犯罪所得之去向、所在，而移轉詐欺取財之特定犯罪所得
　　之行為。是核被告所為，係犯刑法第339 條第1 項之詐欺取
　　財罪、洗錢防制法第14條第1 項之一般洗錢罪。被告就其數
　　次提領詐欺款項之行為，係於密切接近之時、地實施，侵害
　　同一告訴人之財產法益，其行為之獨立性極為薄弱，且係出
　　於同一詐欺取財之目的，依一般社會健全觀念，在時間差距
　　上難以強行分開，將之視為數個舉動之接續施行，合為包括
　　之一行為予以評價，較為合理，應論以接續犯。
二、公訴意旨固認被告所為本案詐欺取財及洗錢之犯行，應僅成
　　立幫助犯，然本院認被告實際參與提領詐欺款項，並將之轉
　　交予真實年籍資料不詳之人，形成金錢流向之追索斷點，已
　　該當詐欺取財及洗錢罪之正犯，業如前述，衡諸最高法院10
　　1 年度台上字第3805號判決所揭示「刑事訴訟法第300 條所
　　謂變更法條，係指罪名之變更而言。若僅行為態樣有正犯、
　　從犯之分，或既遂、未遂之分，即無庸引用刑事訴訟法第30
　　0 條變更起訴法條」之意旨，自無須變更起訴法條，一併敘
　　明。
三、按共同正犯之意思聯絡，不以彼此間犯罪故意之態樣相同為
　　必要，蓋刑法第13條第1 項、第2 項雖分別規定行為人對於
　　構成犯罪之事實，明知並有意使其發生者，為故意；行為人
　　對於構成犯罪之事實，預見其發生而其發生並不違背其本意
　　者，以故意論。前者為確定故意（直接故意），後者為不確
　　定故意（間接故意），惟不論「明知」或「預見」，僅係認
　　識程度之差別，不確定故意於構成犯罪事實之認識無缺，與
　　確定故意並無不同，進而基此認識「使其發生」或「容認其
　　發生（不違背其本意）」，共同正犯間在意思上乃合而為一
　　，形成意思聯絡（最高法院103 年度台上字第2320號判決意
　　旨參照）。經查，被告所為本案犯行，雖僅足認具有詐欺取
　　財及一般洗錢之間接故意，然徵諸上開最高法院見解，並無
　　礙於其與「趙正隆」間具有犯意聯絡及行為分擔事實之認定
　　，應論以共同正犯。
四、刑之減輕事由
    按「犯前二條之罪，在偵查或審判中自白者，減輕其刑」，
　　洗錢防制法第16條第2 項定有明文。經查，被告於本院審理
　　時，就其本案所為，坦承犯洗錢防制法第2 條第2 款、第14
　　條第1 項之一般洗錢罪，已如前述，爰依法減輕其刑。
五、爰以行為人責任為基礎，審酌被告與他人共同分擔實施詐欺
　　及洗錢犯罪，影響社會秩序，告訴人因受詐欺而匯入本案帳
　　戶內之金額非低，其財產權受有相當程度之侵害，且被告犯
　　後迄今尚未與告訴人成立和解，並賠償告訴人所受之損害，
　　所為固應予非難；惟考量被告終能坦承犯行，犯後態度非劣
　　，此外，被告本案雖成立詐欺取財及洗錢之間接故意，而無
　　礙於共同正犯之認定，然其行為惡性仍與直接正犯有所不同
　　，於本案又是從事最容易遭警查獲的車手角色，於量刑時，
　　就被告之惡性程度、角色分工、參與程度等節，應與其他共
　　犯有所區別，兼衡被告自陳為大學畢業之智識程度，未婚無
　　子女，目前在餐廳工作，每月收入約2 萬5 千元，家庭成員
　　尚有父母之家庭生活經濟狀況，並參酌檢察官、被告對刑度
　　之意見等一切情狀，量處如主文所示之刑，並諭知罰金易服
　　勞役之折算標準，以資懲儆。
六、按「犯第十四條之罪，其所移轉、變更、掩飾、隱匿、收受
　　、取得、持有、使用之財物或財產上利益，沒收之」，洗錢
　　防制法第18條第1 項前段定有明文。此一規定採取義務沒收
　　主義，只要合於前述規定，法院即應為相關沒收之諭知，然
　　該洗錢行為之標的是否限於行為人所有者始得宣告沒收，法
　　無明文，實務上一向認為倘法條並未規定「不問屬於犯罪行
　　為人與否均沒收」時，自仍以屬於被告所有者為限，始應予
　　沒收。又按刑法所謂「犯罪所得」，係以實際所得者為限，
　　苟無所得或尚未取得者，即無從為沒收或追徵之諭知（最高
　　法院105 年度台非字第39號判決意旨參照）。經查，被告自
　　陳其已將所提領之詐欺犯罪款項78萬元全數轉交予「趙正隆
　　」，而未保有該些不法所得，亦無從中獲取任何利益（本院
　　卷第42、116 頁），被告既未實際取得任何本案詐欺款項或
　　從事犯罪行為之報酬，依上說明，自無從依洗錢防制法第18
　　條第1 項前段，或刑法第38條之1 第1 項、第3 項規定，對
　　被告宣告沒收本案詐欺犯罪金額78萬元或追徵其價額，一併
　　說明。
據上論斷，應依刑事訴訟法第299 條第1 項前段，判決如主文。
本案經檢察官黃煥軒提起公訴，檢察官謝宏偉到庭執行職務。
中　　華　　民　　國　　111 　年　　7 　　月　　15　　日
                  刑事第七庭  審判長法  官   黃偉銘
　　　　　　　　　　　
　　　　　　　　　　　              法  官   蕭孝如
　　　　　　　　　　　
　　　　　　　　　　　              法  官   陳育良
以上正本證明與原本無異。
如不服本判決應於收受判決後 20 日內向本院提出上訴書狀，並
應敘述具體理由；其未敘述上訴理由者，應於上訴期間屆滿後20
 日內向本院補提理由書（均須按他造當事人之人數附繕本）。
「切勿逕送上級法院」。
告訴人或被害人不服本判決，應具備理由請求檢察官上訴，及上訴期間之計算係以檢察官收受判決正本之日期為準。「切勿逕送上級法院」。　　　　　　　　　　　
                                    書記官   王姵珺
中　　華　　民　　國　　111 　年　　7 　　月　　19　　日
附錄本案論罪科刑法條全文
洗錢防制法第2 條
本法所稱洗錢，指下列行為：
一、意圖掩飾或隱匿特定犯罪所得來源，或使他人逃避刑事追訴
    ，而移轉或變更特定犯罪所得。
二、掩飾或隱匿特定犯罪所得之本質、來源、去向、所在、所有
    權、處分權或其他權益者。
三、收受、持有或使用他人之特定犯罪所得。
　　
洗錢防制法第3 條
本法所稱特定犯罪，指下列各款之罪：
一、最輕本刑為六月以上有期徒刑以上之刑之罪。
二、刑法第一百二十一條第一項、第一百二十三條、第二百零一
    條之一第二項、第二百六十八條、第三百三十九條、第三百
    三十九條之三、第三百四十二條、第三百四十四條、第三百
    四十九條之罪。
三、懲治走私條例第二條第一項、第三條第一項之罪。
四、破產法第一百五十四條、第一百五十五條之罪。
五、商標法第九十五條、第九十六條之罪。
六、廢棄物清理法第四十五條第一項後段、第四十七條之罪。
七、稅捐稽徵法第四十一條、第四十二條及第四十三條第一項、
    第二項之罪。
八、政府採購法第八十七條第三項、第五項、第六項、第八十九
    條、第九十一條第一項、第三項之罪。
九、電子支付機構管理條例第四十四條第二項、第三項、第四十
    五條之罪。
十、證券交易法第一百七十二條第一項、第二項之罪。
十一、期貨交易法第一百十三條第一項、第二項之罪。
十二、資恐防制法第八條、第九條之罪。
十三、本法第十四條之罪。
　　　
洗錢防制法第14條
有第二條各款所列洗錢行為者，處7 年以下有期徒刑，併科新臺
幣5 百萬元以下罰金。
前項之未遂犯罰之。
前二項情形，不得科以超過其特定犯罪所定最重本刑之刑。
　　
中華民國刑法第339 條
意圖為自己或第三人不法之所有，以詐術使人將本人或第三人之
物交付者，處5 年以下有期徒刑、拘役或科或併科50萬元以下罰
金。
以前項方法得財產上不法之利益或使第三人得之者，亦同。
前二項之未遂犯罰之。